【裁判字號】    99,交上易,108
【裁判日期】    991111
【裁判案由】    過失重傷害
【裁判全文】
臺灣高等法院高雄分院刑事判決       99年度交上易字第108號
上  訴  人
即  被  告  甲○○
選任辯護人  陳炳彰律師
上列上訴人因過失重傷害案件，不服臺灣屏東地方法院99年度交
易字第6 號中華民國99年7 月7 日第一審判決（起訴案號：臺灣
屏東地方法院檢察署98年度偵字第4991號），提起上訴，本院判
決如下：
     主  文
上訴駁回。
     事  實
一、甲○○於民國97年12月8 日上午10時38分許，駕駛車牌號碼
    4737-QY 號自小客車，沿屏東縣屏東市○○路○ 段由東往西
    方向行駛，行經接近和生路2 段68號時，原應注意汽車在同
    一車道行駛時，除擬超越前車外，後車與前車之間應保持隨
    時可以煞停之距離，及注意車前狀況及兩車併行之間隔，並
    隨時採取必要之安全措施，且欲超越同一車道之前車時，須
    先鳴按喇叭2 單響或變換燈光1 次，並待前車減速靠邊或以
    手勢或亮右方向燈表示允讓後，後車始得超越；超越時並應
    顯示左方向燈及於前車左側保持半公尺以上之間隔，而按當
    時天候晴、日間自然光線、路面乾燥、無缺陷、無障礙物、
    視距良好，客觀上並無不能注意之情事，適乙○○○騎乘車
    牌號碼6HZ-572 號重型機車，亦沿屏東市○○路○ 段由東往
    西方向行駛，行經接近上址時，甲○○竟疏未注意，致其上
    開自小客車右側後視鏡撞及乙○○○所騎乘上開機車之左側
    後視鏡，乙○○○因而人車倒地，受有頭部外傷併顱內出血
    等傷害，雖經救治，仍因重度精神神經傷害，致使其為維持
    生命必要之日常生活活動全需他人扶助，無法行走、無自我
    表達意識能力，並達心神喪失程度之重傷害。嗣甲○○於偵
    查機關不知犯罪嫌疑人前，在警員前往現場處理時，當場承
    認其為肇事人而自首。
二、案經甲○○自首、乙○○○之法定代理人即其子丙○○訴由
    臺灣屏東地方法院檢察署檢察官偵查起訴。
     理  由
一、證據能力部分：
    按被告以外之人於審判外之陳述雖不符刑事訴訟法第159 條
    之1 至之4 等4 條之規定，而經當事人於審判程序同意作為
    證據，法院審酌該言詞陳述或書面陳述作成時之情況，認為
    適當者，亦得為證據；當事人、代理人或辯護人於法院調查
    證據時，知有刑事訴訟法第159 條第1 項不得為證據之情形
    ，而未於言詞辯論終結前聲明異議者，視為有前項之同意；
    同法第159 條之5 定有明文。立法意旨在於傳聞證據未經當
    事人之反對詰問予以核實，原則上先予排除。惟若當事人已
    放棄反對詰問權，於審判程序中表明同意該等傳聞證據可作
    為證據，或於言詞辯論終結前未聲明異議，基於尊重當事人
    對傳聞證據之處分權，上開傳聞證據亦均具有證據能力。查
    本件判決所引用告訴人丙○○於偵查中之指訴、財團法人義
    大醫院診斷證明書、屏東縣政府警察局交通隊98年9 月24日
    及同年10月6 日調查報告各1 份、道路交通事故現場圖、道
    路交通事故調查報告表(一)、(二)各1 份、屏東縣政府警察局99
    年3 月16日屏警交字第0990012388號函暨其附件等證據，均
    係被告以外之人於審判外之陳述，因檢察官、被告及其辯護
    人皆已於原審及本院審理時對其證據能力表示無意見，迄於
    言詞辯論終結前未再聲明異議，本院審酌上開供述證據無不
    當取供及證明力明顯過低之瑕疵，認以之作為證據應屬適當
    ，揆諸前開規定，認此等證據資料應有證據能力。
二、訊據上訴人即被告甲○○固坦認於上開時間駕駛其車牌號碼
    4737-QY 號自小客車行經該路段，並與被害人乙○○○騎乘
    之車牌號碼6HZ-572 號重型機車發生擦撞，並導致被害人人
    車倒地，因而受有前開傷害，惟否認有何過失，辯稱：當時
    係因被害人前方多部車輛違規停車，占據機車車道，而被害
    人機車突然往左偏，因之閃避不及，並非未注意車前狀況等
    語。
三、惟查：
  (一)被告於前揭時、地駕駛自小客車與被害人乙○○○所騎乘機
    車發生擦撞，且被害人因而人車倒地，受有頭部外傷併顱內
    出血等傷害，嗣經送醫治療後，仍因重度精神神經傷害，致
    使其為維持生命必要之日常生活活動全需他人扶助，無法行
    走、無自我表達意識之能力等情，業據被告於警、偵訊、原
    審及本院審理中均坦認於該時、地與被害人發生車禍事故，
    核與被害人之子丙○○於警訊中指訴情節大致相符，並有屏
    東縣政府警察局交通隊98年9 月24日及同年10月6 日調查報
    告各1 份、道路交通事故現場圖、道路交通事故調查報告表
    (一)、(二)各1 份、財團法人義大醫院診斷證明書及臺灣高雄地
    方法院98年度禁字第84號民事裁定等在卷可佐，此部分之事
    實應堪採認。是本件應審究者，係被告於事發當時之駕駛行
    為有無前揭事實欄所載之過失。
  (二)被告雖以前詞置辯，然查：
  1.被告駕駛之自小客車與被害人乙○○○騎乘之機車發生擦撞
    之地點，應係在外側快車道中間位置，此有員警製作之道路
    交通事故現場圖及路面刮地痕位置照片在卷可參（屏東縣政
    府警察局99年3 月16日屏警交字第0990012388號函附件道路
    交通事故現場圖、警卷第28頁照片參照），參酌交通事故之
    刮地痕，大多為車輛經碰撞倒地後，金屬構造部位接觸地面
    摩擦所產生，堪認上開刮地痕起點之位置，應為本件車禍雙
    方機車之撞擊地點。復以被告係以其駕駛車輛之右側照後鏡
    與被害人之左側照後鏡擦撞（警卷第30頁、33頁照片及屏東
    縣政府警察局前揭函附調查報告參照），可見係併行時車身
    擦撞，而非被告自後追撞。
  2.被告於警詢時自承於50公尺前即已發見被害人乙○○○（警
    卷第2 頁背面參照），則被害人騎乘機車在前，自屬被告應
    注意之車前狀況無訛；又被告既已於後方看見被害人騎乘之
    機車，自應與前車保持適當之安全間距，以便隨時採取必要
    之安全措施。參以被害人騎乘之機車當時業已行駛於外側快
    車道上已如前述，及兩車擦撞位置分別係在被告車輛之右側
    照後鏡及被害人機車之左側照後鏡等情，被告當時應係自後
    方企圖超車，而未依規定貿然超車，且未注意與被害人保持
    安全間距，以致肇事，較符常情。
  3.被告固於辯稱98年6 月23日警詢時陳稱本件係因被害人乙○○○為閃避機車道之停放汽車而突然向伊方向偏向而導致擦
    撞等語（警卷第2 頁背面參照），然其於事發當時（97年12
    月8 日）警詢時自陳：「（問：肇事前有無發現對方？發現
    危險距離對方多遠？）我稍微有看見對方，在我車子右前方
    。是與對方車子擦撞後我才知道。」等語（警卷第5 頁參照
    ），並未陳述被害人有何違於常規之駕駛行為，亦未提及被
    害人行駛車道前方有汽車停止而致被害人有閃避之必要，參
    諸證人即當場處理之員警方俊雄於原審法院具結證稱若被告
    曾告以事故發生係為閃避被害人等情，當據以記錄，以供上
    級員警判斷事故原因等語（原審法院99年6 月30日審理筆錄
    第3 頁至第4 頁參照），足認被告於事發當天並未向員警告
    以此情。是被告於事發當時，並未就有利於其之事項向員警
    表明，而係於事發半年後始於被動地於警方約詢時始陳述被
    害人突然偏向導致肇事之情詞，其事後所辯，是否出於事後
    之杜撰，實有疑問。
  4.再以被告於原審法院審理時復自承伊已不記得當時有無告訴
    員警被害人突然進入其行使之車道等情，然伊認為此事甚為
    重要，第一時間應告知員警等語（同上開審理筆錄第4 頁參
    照），是益徵被告未當場告知員警上情。故若被害人乙○○○果如被告所辯，係突然轉入其行駛之車道，則被告當無為
    之隱瞞之理，且為被告自身之利益，衡情當即時對員警告以
    上情，或盡速主動告知警方，而被告竟未為之，則其事後辯
    稱本件係因被害人突然轉入其車道等語，當係臨訴卸責之詞
    ，殊無足採。
  5.又雖被告辯稱，被害人原行駛於機慢車道上，嗣因前方停放
    汽車阻其前進，故而突然駛入被告車道，至被告閃避不及而
    擦撞，然依現場圖及照片所示，擦撞發生地點距離在慢車道
    上有停放汽車處（即新光銀行前）約有11 公尺（計算式：
    4. 8 公尺＋4.0 公尺＋2.4 公尺＝11.2公尺），而此11 公
    尺內之慢車道上並無停放汽車，亦經證人即到場處理之員警
    方俊雄到庭結證明確（原審法院99年6 月30日審判筆錄第4
    頁參照），故縱被害人原係行駛於慢車道上，亦顯無突然左
    偏而駛入被告車道之必要，故被告此部分辯解，亦無可採。
  6.更何況依道路交通安全規則第99條第1 項第2 款規定：「機
    器腳踏車行駛之車道，應依標誌或標線之規定行駛；無標誌
    或標線者，依下列規定行駛：(2)在已劃分快慢車道之道路，
    雙向道路應在最外側快車道及慢車道行駛；單行道道路應在
    慢車道及與慢車道相鄰之快車道行駛。」。本件依現場照片
    觀之，為已經劃分快慢車道之道路，依上開說明，被害人對
    於外側快車道，仍有使用權，其騎機車至外側快車道，亦無
    違反道路交通安全規則可言。則被告開車在後方，仍應隨時
    注意車前之動態，於在前方被害人所騎機車駛入外側快車道
    ，即應隨時採取減速或保持隨時可以煞停之距離等必要之安
    全措施，乃被告仍不顧而採取超車之方式，又未依道路交通
    安全規則第101 條第1 項第5 款規定，與前車左側保持半公
    尺以上之間隔超車，而致撞及被害人之機車，其就本件車禍
    之發生，顯有過失無疑。
  7.臺灣省高屏澎區車輛行車事故鑑定委員會鑑定意見固認被告
    無肇事因素等語（偵卷第10頁參照），然上開鑑定意見係以
    被告所辯為其依據，該鑑定意見復經臺灣省車輛行車事故覆
    議鑑定委員會覆議認本案自相關跡證資料，難以研析2 車肇
    事前相對行駛動態，故肇事實情不明，而未便遽予覆議等語
    （偵卷第32頁參照），而未予維持，且原鑑定意見核與本院
    上開認定不合，顯有錯誤，自無足採為對被告有利之認定。
  8.綜上，被告所辯，顯係卸責之詞，不足採信，本件應係被告
    試圖自後方超越被害人騎乘之機車所致，且被告未依規定超
    車，且亦未注意保持安全間距等情，亦足認定。
  (三)按汽車行駛時，駕駛人應注意車前狀況及兩車併行之間隔，
    並隨時採取必要之安全措施，道路交通安全規則第94條第3
    項定有明文。又按汽車超車及讓車時，應依下列規定：三、
    欲超越同一車道之前車時，須先按鳴喇叭2 單響或變換燈光
    1 次，但不得連續密集按鳴喇叭或變換燈光迫使前車允讓；
    前行車減速靠邊或以手勢或亮右方向燈表示允讓後，後行車
    始得超越。超越時應顯示左方向燈並於前車左側保持半公尺
    以上之間隔超過，行至安全距離後，再顯示右方向燈駛入原
    行路線。同規則第101 條第1 項第3 款、第5 款亦有規定。
    被告駕駛自用小客車自應遵守上開規定；且依前揭道路交通
    事故調查報告表所載及現場照片所示，肇事當時天候晴、日
    間自然光線、柏油路面乾燥、無缺陷、無障礙物、視距良好
    等情況，並無不能注意之情事，被告竟疏未注意保持安全間
    距，復未採取必要之安全措施，且未依安全規定超越同一車
    道之前車，因而肇事致告訴人受有上開傷害，被告對本件車
    禍之發生自有過失。
  (四)按稱重傷者，謂其他於身體或健康，有重大不治或難治之傷
    害，刑法第10條第4 項第6 款定有明文。查被害人乙○○○
    因本件車禍受有頭部外傷併顱內出血等傷害，雖經送往財團
    法人義大醫院治療及施行緊急開顱手術，並於97年12月22日
    接受氣管造口手術等醫療救治，仍因重度精神神經傷害，為
    維持生命必要之日常生活活動，全須他人扶助等情，有前揭
    義大醫院診斷證明書、臺灣高雄地方法院98年度禁字第84號
    民事裁定在卷可查（警卷第15頁、第20-21 頁參照）；參酌
    該院於98年4 月2 日會同鑑定人即義大醫院醫師王國瑋調查
    被害人心神狀態之結果（上開裁定第2 頁參照），足認被害
    人因前開頭部外傷引起顱內出血，業已導致個人功能嚴重衰
    退到心神喪失之程度，並於98年4 月7 日經臺灣高雄地方法
    院宣告為禁治產人，足見被害人於身體健康上所受之傷害，
    確屬重大難治，而已達重傷害之程度。
  (五)被害人係因本件車禍而致頭部外傷併顱內出血等傷害，而汽
    車與機車相撞，發生車禍，因撞擊力可能導致被害人受重傷
    害，此為被告在客觀上能預見，被害人嗣後經治療後仍受有
    前述之重傷害，則上開重傷害結果與被告之過失行為間，具
    有相當因果關係甚明。
  (六)綜上所述，本案事證明確，被告所辯，顯係卸責之詞，不足
    採信，犯行洵堪認定。
四、核被告所為，係犯刑法第284 條第1 項後段之過失致重傷罪
    。又被告於偵查機關不知犯罪嫌疑人前，在警員方俊雄前往
    現場處理時，當場承認其為肇事人而自首並接受裁判，此有
    屏東縣政府警察局道路交通事故肇事人自首情形紀錄表1 紙
    可參（警卷第13頁參照），核其情形，認符合刑法第62條自
    首之規定，應依法減輕其刑。
五、原審因依刑法第284 條第1 項後段、第62條前段、第41條第
    1 項前段，刑法施行法第1 條之1 第1 項、第2 項前段之規
    定，並審酌被告前無犯罪科刑紀錄，有臺灣高等法院被告前
    案紀錄表1 份在卷可考，品行素行尚佳，本件駕駛汽車因過
    失肇事，致被害人所受傷勢嚴重，後續醫療照護所需費用甚
    為龐鉅，並對被害人家庭造成心理及日後照護上之重大影響
    ，且迄今並未與被害人方面達成和解等一切情狀，量處有期
    徒刑6 月，並諭知如易科罰金，以新臺幣1000元折算1 日。
    認事用法，核無不合，量刑亦屬妥適。被告上訴意旨，仍執
    前詞，否認犯罪，指摘原判決不當，為無理由，應予駁回。
據上論結，應依刑事訴訟法第368 條，判決如主文。
本案經檢察官郭振昌到庭執行職務。
中    華    民    國    99    年    11    月    11    日
                刑事第五庭    審判長法  官  曾永宗
                                    法  官  鍾宗霖
                                    法  官  任森銓
以上正本證明與原本無異。
不得上訴。
中    華    民    國    99    年    11    月    11    日
                                    書記官  呂素珍
附錄本判決論罪科刑法條：
刑法第284 條
因過失傷害人者，處6 月以下有期徒刑、拘役或500 元以下罰金
，致重傷者，處1 年以下有期徒刑、拘役或500 元以下罰金。
從事業務之人，因業務上之過失傷害人者，處1 年以下有期徒刑
、拘役或1 千元以下罰金，致重傷者，處3 年以下有期徒刑、拘
役或2 千元以下罰金。

司法院資訊處製作；財團法人民間司法改革基金會備份。
